【裁判字號】    98,訴,1030
【裁判日期】    990804
【裁判案由】    分割共有物
【裁判全文】
臺灣彰化地方法院民事判決  98年度訴字第1030號
原      告  乙○○
訴訟代理人  甲○○
被      告  丁○○
訴訟代理人  戊○○○
被      告  丙○○
上列當事人間請求分割共有物事件，本院於民國99年7月21日言
詞辯論終結，茲判決如下：
    主      文
兩造共有坐落彰化縣秀水鄉○○段三三六地號、地目田、面積五
四六平方公尺土地及同段三三六之一地號、地目田、面積九八平
方公尺土地，合併分割如附圖乙案所示，即各共有人分得土地編
號、面積詳如附表所示。
訴訟費用由兩造按附表所示應有部分之比例負擔。
    事實及理由
一、原告主張：
  (一)坐落彰化縣秀水鄉○○段336地號、地目田、面積546平方公
    尺土地及同段336之1地號、地目田、面積98平方公尺土地（
    下稱系爭土地）為兩造共有，各共有人應有部分各3分之1。
  (二)系爭土地並無因物之使用目的不能分割，或訂有不分割之期
    限等情形。
  (三)系爭土地位於秀水都市計畫工業區，依法得分割成單獨所有
    。
  (四)系爭土地係原告之祖父鄭朝謄所遺留之祖產，鄭朝謄共有3
    子，長男為被告丁○○，次男為原告之父鄭經信，3男為被
    告丙○○之父鄭鴻基。
  (五)系爭土地使用位置，係鄭朝謄生前由其3子抽籤決定，即北
    邊由次男鄭經信抽中，中間由其3男鄭鴻基抽中，南邊由其
    長男丁○○抽中。系爭土地使用現狀，其北邊為原告使用之
    空地，中間為被告丙○○之鐵皮屋，南邊為被告丁○○出租
    他人使用之鐵皮屋。
  (五)系爭土地聯外道路位於西側寬度約12公尺之中山路、北側寬
    度約4-5公尺之中山路133巷及南側寬度4-5公尺之中山路137
    巷。
  (六)鄭朝謄3名兒子分家時，縱有家產分配不均情事，應另外解
    決，不可與系爭土地分割，混為一談。
  (七)原告所提甲案係按各共有人應有部分之比例分割，且各區塊
    均面臨中山路，無須考慮找補問題。
  (八)茲因兩造不能協議分割，爰依法請求依照甲案合併分割等語
    。
二、被告辯稱：
  (一)同意分割，惟應依照分家時所抽中位置即依現狀分割。
  (二)原告之父鄭經信分家時溢分50幾平方公尺，應於分割時歸還
    溢分之土地，較為公平。
  (三)系爭土地上中間之鐵皮屋為被告丙○○所有，目前供作倉庫
    使用。系爭土地上南邊之鐵皮屋為被告丁○○所有，目前出
    租他人經營麵攤，每月租金新台幣8千元。
  (四)爰請求依照使用現狀分割或延後分割等語。
三、原告主張系爭土地為兩造共有，其地目、面積、應有部分明
    細各詳如前述，且無因物之使用目的不能分割或訂有不分割
    期限等情形，兩造復未能達成分割之協議等語，業據原告提
    出土地登記謄本、地籍圖謄本等件為證，且為被告所不爭執
    ，自堪信原告此部分之主張為真實。
四、按「各共有人，得隨時請求分割共有物。」、「分割之方法
    ，不能協議決定者，法院得因任何共有人之聲請，命為下列
    之分配：一以原物分配於各共有人‧‧‧共有人相同之數不
    動產，除法令另有規定外，共有人得請求合併分割。」，民
    法第823條第1項、第824條第2項第1款、第5項分別定有明文
    。經查，系爭土地固為田地目土地，惟其使用分區係位於秀
    水都市計畫工業區（乙），核屬都市計畫範圍內土地，自無
    農業發展條例及耕地分割執行要點等禁止分割規定之適用，
    亦無因物之使用目的不能分割或訂有不分割期限等情形，兩
    造復未能達成分割之協議，業如前述，是原告本於共有人之
    分割請求權，訴請判決合併分割，核與前開規定洵無不合，
    應予准許。至於被告請求延後分割乙節，於法無據，尚難採
    認。
五、查系爭土地北邊為原告使用之空地，中間為被告丙○○作倉
    庫使用之鐵皮屋，南邊為被告丁○○出租他人作麵攤使用之
    鐵皮屋；其聯外道路位於西側寬度約12公尺之中山路、北側
    寬度約4-5公尺之中山路133巷及南側寬度4-5公尺之中山路
    137巷，東側為被告丁○○之樓房等情，業據本院會同彰化
    縣彰化地政事務所派員履測現場屬實，分別製作勘驗筆錄、
    土地複丈成果圖附卷足憑，復有原告所提兩造使用情形圖說
    及現場照片（影本）在卷佐參。經審酌原告所提甲案，僅屬
    其個人意見，已遭其他共有人一致反對；加上依甲案分割，
    被告所分得區塊，與使用位置恰為相反，則甲案難謂公平適
    當之方案，尚難採取。反觀被告主張依現狀分割，即約略相
    當於乙案，不僅為多數共有人之意見，且大抵依照原使用現
    況分割，各共有人於分割後仍得依照昔日使用默契繼續使用
    ，被告所有鐵皮屋大部分得繼續保留；加以各共有人分得土
    地均面臨道路，出入無礙。另參以兩造均無意將其所提方案
    囑託鑑定，以明具體精確之找補標準。茲以分割後各筆土地
    臨路面寬及縱深長度，暨兩造應有部分之比例互相對照，在
    未囑託鑑定之情況下，乙案臨路寬度及縱深長度尚稱適中平
    均。準此各情，本院因認乙案，較符合公平適當原則，堪予
    採認。爰依兩造應有部分之比例，判決合併分割如主文第一
    項所示。
六、至於兩造被繼承人鄭朝謄所留遺產，是否有分配不均情事？
    有無找補之必要？核非本件分割共有物事件所應審酌之事項
    。又本件判決之基礎已臻明確，兩造其餘攻擊防禦方法，經
    審酌後於判決結果不生影響，爰不贅詞論述。
七、訴訟費用負擔之依據：民事訴訟法第80條之1、第85條第1項
    但書。
中    華    民    國    99    年     8    月     4    日
                民事第一庭      法  官  陳正禧
以上正本係照原本作成。
如對本判決不服，得於判決送達後20日內向本院提出上訴狀。（
須附繕本）如委任律師提起上訴者，應一併繳納上訴審裁判費。
中    華    民    國    99    年     8    月     4    日
                                書記官  莊素美
┌──────────────────────────────────────┐
│附表（彰化縣秀水鄉○○段336、336之1地號土地，乙案）                         │
├─────┬───────┬───────┬───────┬────────┤
│共有人姓名│應有部分及訴訟│336地號分配位 │336之1地號分配│備註            │
│          │費用負擔之比例│置編號（面積㎡│位置編號（面積│                │
│          │              │）、取得型態  │㎡）、取得型態│                │
├─────┼───────┼───────┼───────┼────────┤
│丁○○    │3分之1        │3-2（182）    │3-1（33）     │甲案分予丙○○  │
│          │              │單獨取得      │單獨取得      │                │
├─────┼───────┼───────┼───────┼────────┤
│乙○○    │3分之1        │1-2（182）    │1-1（32）     │同甲案          │
│          │              │單獨取得      │單獨取得      │                │
├─────┼───────┼───────┼───────┼────────┤
│丙○○    │3分之1        │2-2（182）    │2-1（33）     │甲案分予丁○○  │
│          │              │單獨取得      │單獨取得      │                │
└─────┴───────┴───────┴───────┴────────┘

司法院資訊處製作；財團法人民間司法改革基金會備份。
